【裁判字號】    99,上訴,52
【裁判日期】    990205
【裁判案由】    偽造文書等
【裁判全文】
臺灣高等法院刑事判決                  99年度上訴字第52號
上  訴  人  臺灣臺北地方法院檢察署檢察官
被      告  甲○○
上列上訴人因被告偽造文書等案件，不服臺灣臺北地方法院98年
度訴字第1063號，中華民國98年11月30日第一審判決（起訴案號
：臺灣臺北地方法院檢察署98年度偵字第8407號），提起上訴，
本院判決如下：
    主  文
上訴駁回。
    理  由
一、公訴意旨略以：被告甲○○並非中央電影事業股份有限公司
    （下稱中央電影公司）負責人，明知乙○○擔任中央電影公
    司董事長時並未借與其新臺幣（下同）五億八千二百八十三
    萬二千零二十七元，竟基於行使偽造私文書及偽造刑事證據
    之犯意，於民國九十七年某月，偽以中央電影公司名義，將
    「中央電影公司九十五年七月二十日借貸與甲○○女士之借
    款（共計五億八千二百八十三萬二千零二十七元）」之不實
    事項，登載於其製作之九十七年二月二十六日（九七）中影
    董管董０一八號函文（下稱第０一八號函），並將其於不詳
    時、地所偽造之中央電影公司條章蓋用於其上後，函覆臺灣
    臺北地方法院檢察署（下稱臺北地檢署）檢察官因偵辦該署
    九十六年度偵續字第七四五號侵占案件之所詢事項，而行使
    之，足生損害於乙○○及中央電影公司；因認被告涉犯刑法
    第一百六十五條偽造刑事證據罪及同法第二百十六條、第二
    百十條行使偽造私文書罪云云。
二、按犯罪事實應依證據認定之，無證據不得認定犯罪事實，又
    不能證明被告犯罪或其行為不罰者，應諭知無罪之判決，刑
    事訴訟法第一百五十四條第二項、第三百零一條第一項分別
    定有明文。次按認定不利於被告之事實，須依積極證據，茍
    積極之證據本身存有瑕疵而不足為不利於被告事實之認定，
    即應為有利於被告之認定，更不必有何有利之證據，而此用
    以證明犯罪事實之證據，猶須於通常一般人均不至於有所懷
    疑，堪予確信其已臻真實者，始得據以為有罪之認定，倘其
    證明尚未達到此一程度，而有合理性之懷疑存在，致使無從
    為有罪之確信時，即應為無罪之判決，有最高法院八十二年
    度臺上字第一六三號判決、七十六年臺上字第四九八六號、
    三十年上字第八一六號等判例意旨可資參照。末按告訴人之
    告訴，係以使被告受刑事訴追為目的，是其陳述是否與事實
    相符，仍應調查其他證據以資審認，亦據最高法院五十二年
    臺上字第一三００號著有判例可參。
三、證據能力：檢察官、被告對後引證據之證據能力，均不爭執
    （本院卷第三一頁），且觀其製作取得之情形，亦無違法或
    不當之情狀，依刑事訴訟法第一百五十九條之五規定，均有
    證據能力，合予敘明。
四、公訴人認被告涉犯偽造刑事證據罪及行使偽造私文書罪嫌，
    主要係以告訴人乙○○之供述、證人林麗珍、李嘉智、阮崧
    卿、吳成麟之證述、中央電影公司九十七年二月二十六日（
    九七）中影董管董第０一八號函、中央電影公司九十六年十
    月二十二日（九六）中影董營管字第０一四０號函、中央電
    影公司九十七年八月五日（九七）中影董管財第一九０號函
    及中央電影公司九十五年度財務報表查核報告書、九十六年
    度股東常會議事錄（含報告事項第三案附件委任大中國際聯
    合會計師事所專案核閱相關項目出具之協議程序執行報告）
    等資料、中央電影公司基本資料查詢明細、發文簿、掛號信
    件登記簿、郵件登記簿、中央電影公司九十六年七月二十九
    日第四十三屆董事會第十一次臨時董事會議議事錄、中央電
    影公司九十八年二月十七日第四十四屆董事會第三次董事會
    會議事錄、中央電影公司九十五年五月八日第四十二屆董事
    會第四次董事會議議事錄、中央電影公司九十五年六月二日
    經授商字第０九五０一一０三五六０號核准登記變更登記表
    、中央電影公司九十五年七月十四日九十五年第一次股東臨
    時會議議事錄、中央電影公司九十五年九月十一日第四十三
    屆董事會第三次臨時董事會議事錄等為據。訊據被告堅詞否
    認有公訴意旨所指之犯行，辯稱：從未看過第０一八號函，
    九十七年二月間，並未在中央電影公司擔任任何行政職務，
    且該段期間，伊之配偶因病住院，伊在醫院照顧，並未在中
    央電影公司辦公處所出入。證人吳成麟、曾光庸、孫玉豪等
    證述，第０一八號函確與伊無涉，公司發函亦不須經過伊同
    意等語。經查：
（一）有關本案被告甲○○曾於九十六年一月十一日，向臺北地
      檢署對本案告訴人乙○○提出侵占告訴，指訴乙○○侵占
      其受託代管原屬於甲○○所有之中央電影公司股票等情，
      嗣經臺北地檢署檢察官偵查後認乙○○犯罪嫌疑不足，於
      九十六年八月八月二十八日以九十六年度偵字第八九五０
      號、第八九五一號為不起訴處分，惟甲○○提出再議後，
      經臺灣高等法院檢察署於九十六年十月二十六日以九十六
      年度上聲議字第五一五六號發回臺北地檢署續行偵查，臺
      北地檢署以九十六年度偵續字第七四五號分案偵查，於偵
      查程序中，承辦檢察官於九十七年二月二十一日以北檢盛
      和九六偵續七四五字第一一三八六號函詢問「中影股份有
      限公司」（應為中央電影公司）有關該公司九十五年七月
      十四日決議減資，給付阿波羅公司第一次減資款之時間、
      方式，以及該公司是否先後於九十五年九月二十八日、九
      十五年十月十一日取得阿波羅公司匯款三億元、二點八億
      元，暨其收取之原因等事宜。嗣後，即有以中央電影公司
      （地址記載為臺北市○○街一一六號六樓）名義，於九十
      七年二月二十六日發文【發文字號：（九七）中影董管董
      ０一八號】，針對臺北地檢署上開函詢內容答覆如下：「
      一、本公司於九十五年七月十四日決議減資，並於九十六
      年九月二十二日給付第一次減資款予阿波羅公司，共開立
      本公司富邦銀行龍山分行劃線禁止背書轉讓支票金額及支
      票號碼分別為ＬＳ0000000新臺幣三億元、ＬＳ0
      000000新臺幣二億八千二百八十三萬二千二十七元
      ，到期日為九月二十六日及十月二日兩紙予以阿波羅公司
      。二、本公司確於九十五年九月二十八日、九十五年十月
      十一日收取台銀本行支票兩紙，金額分別為新臺幣三億元
      、二億八千二百八十三萬二千二十七元。收取該兩筆款項
      原因為收回中影公司（應指中央電影公司）九十五年七月
      二十日借貸予甲○○女士之借款」等情；為被告所不爭執
      ，核與告訴人指訴相符，並有臺北地檢署九十六年度他字
      第九三五號、九十六年度偵字第八九五０號、九十六年度
      偵續字第七四五號等影印卷宗附卷可參，此部份事實，堪
      予認。
（二）被告辯稱；系爭第０一八號函之製作與伊無關乙節，經查
      ：證人即曾任中央電影公司副董事長、中影公司董事長之
      吳成麟於原審證稱：九十五年九、十月開始，中央電影公
      司就有二個董事會，伊在舊的董事會是擔任副董事長，時
      間自九十五年九月十一日開始至九十六年二、三月間止，
      新的董事會伊係擔任董事長，時間是在九十六年一月間，
      直至九十七年間兩邊董事會在談合併事宜，伊在談合併時
      就慢慢淡出，但未正式離職；九十六年一、二月以前中央
      電影公司人力很齊全，對外發函會由承辦人簽呈，核准之
      後由負責對外發函的人，把函件打好蓋公司大章發出去，
      九十六年一、二月後因為公司分成兩個地方上班，所以發
      函會比較簡化一點，伊還留在臺北市○○街一一六號六樓
      這邊上班，這邊的發文流程是由承辦人簽辦公文出去，可
      能由秘書或承辦人員繕寫好再蓋公司大章就發出去了，但
      沒有專門對外收發函件的人員；第０一八號函，是伊收到
      地檢署的來函，來函內的問題伊很清楚，因為當時伊在中
      央電影公司擔任副董事長，所以減資、發放減資款、收回
      兩張台支本票的事情伊都很清楚，伊有拿著筆記請證人曾
      光雍或是陳櫻櫻去找傳票及支票，但究係何人繕寫函文伊
      不記得了，發函當時伊是董事長，但有無在公文上面簽名
      伊亦不記得，此函文不需要知會被告；伊在之前接受檢察
      事務官詢問時，有告知這件事伊知情，只是函文發出去的
      時候伊沒有印象有看過；函文的長條章是公司的。九十六
      年一、二月以前就有「董管董」這個字號，「董管董」代
      表這個公文或函文發文後就會留在董事長的秘書那邊保管
      ，九十六年一、二月以後人事精簡，就沒有依照以前的規
      定，「董管董」應該是董事長或董事會的層級負責的等語
      （原審卷第一一六至一二○頁，第一二七頁）。核與證人
      即中央電影公司稽核曾光雍於原審證稱：伊於九十六年三
      月一日任職中央電影公司，擔任稽核，負責財務覆核。第
      ０一八號函的正式公文伊沒有見過，但是有看過草稿，是
      在九十七年一、二月間，吳成麟進伊之辦公室，手拿著一
      張黃色Ａ４筆記紙，他把紙交給伊，紙上的內容與庭期當
      日所看到的第０一八號函文內容差不多，草稿上面是吳成
      麟的字跡，吳成麟要伊找如函文上所示兩筆金額的傳票及
      後附支票作為這個函文的附件，所以對金額有印象，傳票
      和支票都是伊找到之後交給吳成麟；上開函文草稿沒有給
      被告看過，當時公司對外發文也不需要經過被告等語（原
      審卷第一二五至一二七頁），大致相符。據此可知，系爭
      第０一八號函，係由當時擔任中央電影公司其中一個董事
      會董事長之吳成麟，針對臺北地檢署之詢問函文擬定草稿
      後，交由曾光雍去尋找與函文內容相關之傳票、支票作為
      附件，曾光雍將找到的傳票、支票再交給吳成麟，雖吳成
      麟證稱已不知實際發文之人為何人，但可推知應係時任董
      事長之吳成麟所指定之人，而上開函文亦不需知會被告或
      經由被告同意等情，則被告辯稱：第０一八號函之製作、
      發文，與被告無關等語，即非無據，非不可採。
（三）公訴人指稱：吳成麟所述不實，不足採信，如吳成麟於
      原審證稱：九十七年二月，甲○○在中央電影事業股份有
      限公司，沒有職務，她當時是董事等語；然被告於偵訊時
      則稱：當時已經不是董事等語，顯然不符。系爭函文，
      證人吳成麟於偵訊時，詳細觀閱後證稱非其出具，亦未提
      及就本署檢察官來函有何處理（見本署98年度偵字第8407
      號卷第109 頁）；於原審改稱知悉，顯不可採。系爭函
      文簽辦過程，證人吳成麟稱：該函文係財務部承辦人員所
      簽辦，必會經過財務部主管曾光雍；惟證人曾光雍證述：
      當時吳成麟要伊找如函文上面所示兩筆金額之傳票，作為
      這份函文的附件，故吳成麟有給伊看過該函文之草稿等語
      ，證人吳成麟改稱：方才回答函文係由財務部簽呈，由曾
      光雍簽核之流程，係指一般函文等語，兩人證述內容差異
      過大，更顯證人吳成麟證述前後反覆，不足採信乙節。然
      查：證人吳成麟於偵訊時，對檢察事務官問：提示中央
      電影公司九十七年二月二十六日（九七）中影董管董第０
      一八號函，是否看過此函文？是否你出具？為何沒蓋大印
      ？答稱：沒看過，不是我出具，不知為何沒蓋大印等語，
      嗣即請求再看一次函文，並稱：這個公文有沒有應該查發
      文簿及公文的簽呈表，但就內容而言確實是真實的等語（
      九十八年偵字第八○四七號卷第一○九頁），顯然對於有
      無發文，印象模糊，而有所遲疑，不敢斷言，惟對其內容
      則直言真實，若非其所親自見聞，如何能確認？且證人吳
      成麟於原審對此解釋稱：這個函發出去時，我真得沒印象
      ，公司發函前，主管不會特別去看，大印也不是我蓋的，
      所以我偵訊說沒看過，但我有說這個事情我知情等語（原
      審卷第一一八頁），核與其偵訊時要求再看一次函文後所
      述，並無矛盾之處，再者，證人之陳述，每因問題之精粗
      ，而有詳細與否之出入，因此，能否以審理時，經交互詰
      問之詳細說詞，遽指其偵訊之簡單說明為不實？實非無疑
      。是公訴人以證人吳成麟偵訊之說詞，質疑其原審證詞，
      不無誤會。至於有關被告之任職時間乙節，證人吳成麟
      所述，縱與被告之陳述不同，然本案關鍵為系爭函文為何
      人製作，而證人已陳稱非被告，則與被告是否在職，即無
      直接關連性，尚難以此枝節之不同，而推翻與案情有重大
      關係之主要陳述。是此部份所指，亦有誤會。有關證人
      吳成麟與曾光雍所述，就證人吳成麟請曾光雍提供資料，
      並曾出示系爭函文之草稿等情，二人陳述一致，已如前述
      ，自可採信。至於系爭函文最後何人製作？證人吳成麟未
      能陳述，或真遺忘，或不願陳述，然無從因之即推論係被
      告所為，公訴人以其二人陳述不符，或證人吳成麟所述不
      實，即為不利被告之認定，不無誤會。
（四）至於公訴人指稱：系爭第０一八號函上之「中央電影事業
      股份有限公司」長條章印文係偽造乙節，經查：以肉眼
      比對中央電影公司九十六年十月二十二日（九六）中影董
      營管字０一四０號函（九十七年度偵字第二一五七０號卷
      第四０頁）上之「中央電影事業股份有限公司」長條章印
      文，與系爭第０一八號函上之「中央電影事業股份有限公
      司」長條章印文（九十八年度他字第五一００號卷第十五
      頁）；前者「中」字之豎筆收尾係呈尖尾，而後者豎筆收
      尾呈圓潤狀；前者「有」字最上一橫，右邊收尾呈上收圓
      潤勾狀，後者則呈下收勾狀；前者「司」字，右側豎勾上
      部呈鈍角狀，後者則為圓潤轉角等情，有本院勘驗筆錄在
      卷可參（本院卷第三八頁背面），二者是有不同，然此等
      長條章，並非印鑑章，衡情，一般公司運作，非必然僅有
      一套，因此，能否以此不同，即認是偽造？尚非無疑。
      至於證人李嘉智於原審證稱：九十七年二月間伊擔任中央
      電影公司財務處副總，上開第０一八號函所使用之中央電
      影公司長條章並非中央電影公司慣用之印章等語（原審卷
      第九十頁、第九一頁），證人阮崧卿證稱：第０一八號函
      文上之中央電影公司長條章應非中央電影公司之長條章等
      語（原審卷第一二二頁），似均指偽造。然查：中央電影
      公司自九十五年九、十月間起至九十七年初止，存有股權
      爭議，同時間有二個董事會併存運作，舊董事會成員有乙
      ○○、曾忠正、羅玉珍、吳成麟、吳成榮，新董事會成員
      有被告、吳成麟、莊名葳、林山元，二邊董事會均有代表
      中央電影公司對外發函等情，業據證人吳成麟、李嘉智、
      阮崧卿、林麗珍證述綦詳（原審卷第九一頁、第一一六頁
      、第一二三頁、第一八一頁、第一八二頁），而證人李嘉
      智、阮崧卿均非被告所屬董事會所聘請僱用之人，是對於
      被告、證人吳成麟所屬董事會對外發函之流程、發函所使
      用之印章為何？能否全盤了解？已非無疑，何況，二個董
      事會既分別對外均以中央電影公司名義發函，所使用之發
      文印章亦不可能相同，從而，不能以其不同，遽指係偽造
      ，證人李嘉智、阮崧卿此部份證述，不能用以證明系爭條
      章係屬偽造。何況，證人吳成麟於九十八年十月六日審
      理時證稱：第０一八號函下方「中央電影事業股份有限公
      司」長條章，是在臺北市○○街一一六號六樓以中央電影
      公司名義發文出去時會蓋的章，這個章是在九十五年以前
      就留下來的等語（原審卷第一一九頁）；可知第０一八號
      函上所蓋用之「中央電影事業股份有限公司」長條章，係
      吳成麟擔任董事長時，以中央電影公司名義發文時會使用
      的印章，早在九十七年二月間第０一八號函發文前即已存
      在，亦難認係被告所偽造並持以蓋用於第０一八號函上。
      公訴人此部份所指，非無誤會。
（五）公訴人指稱被告任職，自可能指示或參與本件犯行乙節，
      經查：證人李嘉智、阮崧卿、吳成麟固證稱：九十七年二
      月間，被告有在臺北市○○街一一六號八樓進出辦公，臺
      北市○○街一一六號六樓係檔案室，若要拿檔案必須經過
      被告那邊的人同意始可等情，則公訴人指稱被告任職等情
      ，堪予採信。然證人李嘉智、曾光雍、吳成麟、李嘉智均
      證稱：九十七年二月間，被告僅係中央電影公司之董事，
      並未擔任中央電影公司任何行政職務等情（原審卷第九三
      頁反面、第一一九頁反面、第一二四頁反面、第一二五頁
      反面）；證人吳成麟尚證稱：被告係處理業務的東西，會
      與業務主管談電話版權及合作事項，但回覆臺北地檢署的
      函文，並不是被告之業務等語（原審卷第一一八頁正反面
      ）。據此，固足認：被告確以中央電影公司董事之身分，
      於九十七年二月間進出中央電影公司於臺北市○○街一一
      六號八樓之辦公處所，並掌控臺北市○○街一一六號六樓
      之檔案室鑰匙，更參與部分業務之接洽等情，然尚不足以
      認定系爭第０一八號函即係被告所決行發文。再者，被告
      擔任董事之中影股份有限公司，其公司所在地係臺北市○
      ○街一一六號六樓，與第０一八號函上記載之發文地址相
      同，然亦無從，據此推論第０一八號函即係被告所製作。
      公訴人此部份所指，亦有誤會。
（六）公訴人指稱：第０一八號函內容不實，證人吳成麟所述不
      可採，並提出中央電影公司九十五年度財務報表查核報告
      書、九十六年度股東常會議事錄、董事會議議事錄等證乙
      節，然查：如前所述，不能證明系爭第０一八號函之製作
      、發文，與被告有何關。則公訴意旨認被告偽造第０一八
      號函，進而向臺北地檢署行使之，而有行使偽造私文書、
      偽造刑事證據等犯嫌，已然無據。至於第０一八號函內所
      記載之內容是否真實，亦無從推認與被告之有何關連，從
      而此部份所指，亦有誤會。
（七）公訴人指稱：九十六年一月後，中央電影公司即遷移至臺
      北市○○○路，臺北市○○街一一六號六樓遭被告強行佔
      用，業據證人乙○○於原審證述詳實。迄至九十七年一月
      中央電影公司始遷回臺北市○○街一一六號八樓辦公，惟
      當時中央電影公司之員工如須至六樓調取檔案，均須透過
      莊琪緯取得被告同意後，始得由被告所指定之人陪同下進
      入，業據證人李嘉智、阮崧卿、林麗真於原審證述在卷。
      可知被告當時完全支配該樓層之進出及書信往來，則系爭
      文書，豈有不經被告決行之理乙節，經查：證人李嘉智於
      原審稱：當時中央電影公司之員工如須至六樓調取檔案，
      均須先與莊琪緯連絡，莊琪緯會請示甲○○這邊的人，甲
      ○○這邊的人同意後，就會由莊琪緯或其指定的人，陪同
      下進去拿東西等語（原審卷一第八九頁背面），所謂甲○
      ○那邊的人，能否解讀為即是被告甲○○？尚非無疑，如
      前所述，當時該公司董事會鬧雙包，則彼此以帶頭之人互
      稱某某那邊之人，尚在情理中，惟尚難遽認即係帶頭者所
      為。至於證人阮崧卿於原審證稱：不知甲○○工作內容，
      她管制六樓，但我沒與她接觸，她沒跟我說管制乙事。我
      是透過總經理指示，他會交代莊祺偉，莊祺偉說可以，我
      們才可以進去等語（原審卷一第一二一頁正反面，第一二
      二頁背面至一二三頁），顯然所指被告管制等情，為傳聞
      而來，尚難遽採。另證人林麗真於原審證稱：六樓做什麼
      用，我不清楚，我沒去過。據同事告知是檔案室。據我所
      知，六樓檔案室是甲○○委任的人在管，要進入需得甲○
      ○同意等語（原審卷一第一七九頁，第一八一頁背面至一
      八二頁），顯然所述管制乙節，並非親身經歷，而係傳聞
      ，亦難遽採。綜上，公訴人以李嘉智、阮崧卿、林麗真於
      原審證述，而推認被告偽造系爭文書，顯有誤會。
綜上，公訴人所提出之證據，不能確切證明被告有何行使偽造私
文書、偽造刑事證據之犯行，尚有合理懷疑存在，此外，復查無
其他積極證據，足資證明被告確有公訴意旨所指之犯行，揆諸首
揭規定及說明，既不能證明被告犯罪，應為無罪之判決。
五、原審同此認定，諭知無罪，核無不合（雖有關中央電影公司
    九十六年十月二十二日（九六）中影董營管字０一四０號函
    上之「中央電影事業股份有限公司」長條章印文，與系爭第
    ０一八號函上之「中央電影事業股份有限公司」長條章印文
    勘驗結果認定與本院不同，然不影響本件結論，與法律適用
    ，並無撤銷必要，合予敘明）。檢察官循告訴人請求上訴意
    旨略以：就系爭文書作成之來：檢察官偵查九十六年度偵
    續字七四五號侵占案件，原係為查明中央電影公司是否收受
    阿波羅公司之匯款，惟誤認「中影公司」即為中央電影公司
    ，故發函時即以「中影公司」為受文者，而「中影公司」為
    被告於九十六年五月，於同一登記地址另行設立之公司，本
    署所發上開函文既以「中影公司」為受文者，且被告於侵占
    案件亦為告訴人，更於告訴狀以臺北市○○街一一六號六樓
    為送達地址，被告豈可推諉不知。系爭文書對被告有利，
    他人毫無合理動機為被告之利益，甘冒受刑事追訴之風險，
    明知受文者有誤卻仍以中央電影公司之名義，偽造此一函文
    。公訴人上開推論與質疑，固非無見，然究非證據，尚難遽
    採，至於其他上訴意旨，未提新證據，猶對原事證為爭執，
    亦難採取。綜上，本件上訴，難認有理由，應予駁回。
據上論結，應依刑事訴訟法第三百六十八條，判決如主文。
本案經檢察官吳春麗到庭執行職務。
中    華    民    國    99    年    2     月    5     日
                  刑事第十八庭審判長法  官  吳鴻章
                                    法  官  曾淑華
                                    法  官  周政達
以上正本證明與原本無異。
如不服本判決，應於收受送達後10日內向本院提出上訴書狀，其
未敘述上訴之理由者並得於提起上訴後10日內向本院補提理由書
（均須按他造當事人之人數附繕本）「切勿逕送上級法院」。
                                    書記官  廖純瑜
中    華    民    國    99    年    2     月    5     日


司法院資訊處製作；財團法人民間司法改革基金會備份。
